【裁判字號】    99,訴,154
【裁判日期】    990709
【裁判案由】    返還停車位
【裁判全文】
臺灣高雄地方法院民事判決               99年度訴字第154號
原      告  丙○○
訴訟代理人  鄭曉東律師
            魏緒孟律師
被      告  甲○○
            乙○○
上列當事人間返還停車位事件，本院於中華民國99年6 月25日言
詞辯論終結，判決如下：
    主  文
原告之訴駁回。
訴訟費用由原告負擔。
    事實及理由
一、原告主張：兩造均為訴外人尚光建設企業股份有限公司（下
    稱尚光公司）於民國84年建造完成之勝利王朝大樓（坐落於
    高雄市○○區○○段三小段第一一八四號土地，門牌號碼為
    高雄市左營區○○○路8 號，下稱系爭大樓）之區分所有權
    人。依系爭大樓建造當時之竣工圖（下稱系爭竣工圖）所示
    ，地下一層第147 、148 號（竣工圖為129 、128 號）停車
    位之後方區域即竣工圖所示之Ｂ、Ａ區域為機電室；地下三
    層第43、44號（竣工圖為第48、47號）停車位之後方區域即
    竣工圖所示之Ｄ、Ｃ區域為污水池、蓄水池上方之公設空間
    。惟尚光公司於銷售系爭大樓時，竟將如附圖所示Ｂ、Ａ區
    域變更為第147 、148 號停車位之附屬車位；將如附圖所示
    Ｄ、Ｃ區域變更為第43、44號停車位之附屬車位，並將Ａ、
    Ｄ區域使用權賣予被告甲○○，Ｂ、Ｃ區域使用權賣予被告
    乙○○。然尚光公司在未申請變更使用執照之情況下，即擅
    自為上開變更，並將使用權賣予被告，違反建築法第73條第
    2 項及第77條第1 項，而上開條文係屬民法所定之強行規定
    ，則尚光公司就Ａ、Ｂ、Ｃ、Ｄ區域與系爭大樓全體區分所
    有權人所訂立之分管協議，因違反強行規定自屬無效，故被
    告甲○○占用之Ａ、Ｄ區域，及被告乙○○占用之Ｂ、Ｃ區
    域均屬無權占有。為此，爰依民法第767 條及第821 條之規
    定提起本訴，並聲明：（一）被告甲○○應將坐落於高雄市
    ○○區○○段三小段1184號土地上之建物，即門牌高雄市左
    營區○○○路8 號「勝利王朝」大樓地下一樓如附圖所示Ａ
    部分，面積11.78 平方公尺，及地下三樓如附圖所示Ｄ部分
    ，面積11.73 平方公尺之區域騰空，將該區域之建物交還原
    告及全體共有人。（二）被告乙○○應將座落於高雄市○○
    區○○段三小段1184號土地上之建物，即門牌高雄市左營區
    ○○○路8 號「勝利王朝」大樓地下一樓如附圖所示Ｂ部分
    ，面積11.90 平方公尺，及地下三樓如附圖所示Ｃ部分，面
    積12.37 平方公尺之區域騰空，將該區域之建物交還原告及
    全體共有人。
二、被告則以：尚光公司變更Ａ、Ｂ區域為停車位，並非未設置
    機電室，而係將機電室移至系爭大樓地下二層，自不影響系
    爭大樓所有住戶之權益，又尚光公司將污水池上方之Ｃ、Ｄ
    區域變更供作停車位使用，實不影響污水池之使用功能，且
    污水池現已改設至於系爭大樓外之空地下面，原Ｃ、Ｄ區域
    之下方改為水池供儲存用水，故Ａ、Ｂ、Ｃ、Ｄ區域雖現供
    停車位使用，然未對系爭大樓之結構及安全設備造成不良影
    響。再違反建築法第73條第2 項及第77條第1 項之法律效果
    ，依同法第91條第1 項規定，僅由主管機關裁罰並命限期改
    善或補辦手續，並非當然無效。又公寓大廈管理條例係於84
    年6 月28日公布施行，系爭大樓於78年6 月14日既已取得建
    造執照，自不受公寓大廈管理條例第7 條限制，則尚光公司
    就Ａ、Ｂ、Ｃ、Ｄ區域劃為停車空間，並與系爭大樓全體區
    分所有權人訂立分管協議，約定由被告專用，於法並無不合
    ，是被告占有Ａ、Ｂ、Ｃ、Ｄ區域，自屬有權占有等語，資
    為抗辯。並聲明：原告之訴駁回。
三、兩造不爭執事項：
（一）Ａ區域原為系爭竣工圖所示之地下一樓機電室，Ｄ區域原
      為竣工圖所示之地下三樓污水池上方公設空間，嗣尚光公
      司變更為編號第148 號及第43號停車位附屬停車位，並將
      使用權賣予被告甲○○。
（二）Ｂ區域原為竣工圖所示之地下一樓機電室，Ｃ區域為竣工
      圖所示地下三樓之污水池上方公設空間，嗣尚光公司變為
      編號第147 號及第44號停車位之附屬停車位，並將使用權
      賣予被告乙○○。
（三）尚光公司與系爭大樓全體區分所有權人訂立分管協議，就
      Ａ、Ｄ區域約定由被告甲○○專用；Ｂ、Ｃ區域約定由被
      告乙○○專用。
（四）尚光公司變更Ａ、Ｂ、Ｃ、Ｄ區域之使用用途，違反建築
      法第73條第2 項及第77條第1 項規定。
四、原告主張被告無權占有Ａ、Ｂ、Ｃ、Ｄ區域，為被告所否認
    ，並以上開情詞置辯。則本件之爭執厥為：（一）建築法第
    73條第2 項及第77條第1 項之規定是否為強行規定？違反之
    法律效果為何？（二）原告據此主張分管約定無效，請求被
    告交還無權占用之Ａ、Ｂ、Ｃ、Ｄ區域，有無理由？
五、得心證之理由：
（一）本件原告主張座落坐落於高雄市○○區○○段三小段一一
      八四號，如附圖所示Ａ部分面積一一‧七八平方公尺、Ｂ
      部分面積一一‧九平方公尺、Ｃ部分面積一二‧三七平方
      公尺及Ｄ部分面積一三‧七三平方公尺係屬系爭大樓所有
      權人共有之公共設施，並按應有部分登記為兩造及其他共
      有人分別共有，依原系爭竣工圖設計，Ａ區域原為系爭竣
      工圖所示之地下一樓機電室，Ｄ區域原為竣工圖所示之地
      下三樓污水池上方公設空間，Ｂ區域原為竣工圖所示之地
      下一樓機電室，Ｃ區域為竣工圖所示地下三樓之污水池上
      方公設空間，嗣Ａ、Ｄ區域經尚光公司變更為編號第148
      號及第43號停車位附屬停車位，並將使用權賣予被告甲○
      ○，Ｂ、Ｃ區域經尚光公司變為編號第147 號及第44號停
      車位之附屬停車位，並將使用權賣予被告乙○○之事實，
      為兩造所不爭執，並有建物登記第二類謄本、竣工圖、平
      面圖、車位使用證明書等件為證，是原告此部分之主張自
      堪信為真實。另兩造均為系爭大樓之區分所有權人之一，
      亦為兩造所不爭執，並有建物登記謄本在卷可憑，自亦堪
      信為真實。
（二）按契約固須當事人互相表示意思一致始能成立，但所謂互
      相表示意思一致，不限於當事人直接為之，其經第三人為
      媒介而將當事人互為之意思表示從中傳達而獲致意思表示
      一致者，仍不得謂契約未成立。公寓大廈之買賣，建商與
      各承購戶分別約定，該公寓大廈之共用部分或其基地之空
      地由特定共有人使用者，除別有規定外，應認共有人間已
      合意成立分管契約。又倘共有人已按分管契約占有共有物
      之特定部分，他共有人嗣後將其應有部分讓與第三人，除
      有特別情事外，其受讓人對於分管契約之存在，通常即有
      可得而知之情形，而應受分管契約之拘束，最高法院91年
      度台上字第2477號裁判可資參照。本件尚光公司與系爭大
      樓全體區分所有權人訂立分管協議，就Ａ、Ｄ區域約定由
      被告甲○○專用；Ｂ、Ｃ區域約定由被告乙○○專用，此
      為兩造所不爭執，復有系爭大樓車位使用證明書在卷可憑
      ，可見就系爭大樓，尚光公司與各承購戶已明文約定就Ａ
      、Ｄ區域約定由被告甲○○使用；Ｂ、Ｃ區域約定由被告
      乙○○使用，應認各共有人間已合意成立分管契約，由被
      告甲○○取得Ａ、Ｄ區域部分之專用權，由被告乙○○取
      得Ｂ、Ｃ區域部分之專用權。因之，被告辯稱其就上開部
      分享有專用權，並非無權占用之詞，自屬可採。原告主張
      被告係無權占有上開區域部分之事實，尚屬無據。
（三）原告另以：尚光公司在未申請變更使用執照之情況下，即
      擅自為上開變更，並將使用權賣予被告，違反建築法第73
      條第2 項及第77條第1 項，應為無效云云。惟按建築法第
      73條第2 項及第77條第1 項固明定建築物非經領得變更使
      用執照，不得變更其使用及所有權人、使用人應維護建築
      物合法使用與其構造、設備安全。惟如建築物所有權人違
      反上開規定而擅自變更使用或未維護建築物合法使用與其
      構造、設備安全時，僅生主管機關得依同法第91條為罰鍰
      並勒令停止使用，或限期補辦手續、停止供水、供電或封
      閉、強制拆除等行政處分之問題，與該所有權人和他人間
      本於變更使用之合意在私法上所生權利義務之法律關係，
      係屬二事，尚難據此即謂其與他人間合意變更使用之行為
      概為無效。是尚光公司將原規劃為機電室、污水池上方公
      設空間之區域於使用執照核發後予以變更作為停車位使用
      ，縱未經主管機關核准，致行政手續欠缺而有違章使用之
      虞，亦屬主管機關之行政管理問題，尚難據此排除尚光公
      司與系爭大樓全體區分所有權人間成立就Ａ、Ｄ區域約定
      由被告甲○○專用、Ｂ、Ｃ區域約定由被告乙○○專用之
      合意之效力。是被告甲○○就Ａ、Ｄ區域，被告乙○○就
      Ｂ、Ｃ區域為約定之停車位使用，並無何逾越其權利範圍
      而為使用收益之情事，於法自無不合。原告所為被告違反
      前開建築法規定，不得對抗原告及其他共有人之主張，亦
      不足取。
六、綜上所述，本件被告既屬有權占有，其就專用部分之使用，
    ，亦屬主管機關之行政管理問題，尚難據此排除分管協議合
    意之效力，則原告依民法第767 條及第821 條之規定，提起
    本訴請求（一）被告甲○○應將坐落於高雄市○○區○○段
    三小段1184號土地上之建物，即門牌高雄市左營區○○○路
    8 號「勝利王朝」大樓地下一樓如附圖所示Ａ部分，面積11
    .78 平方公尺，及地下三樓如附圖所示Ｄ部分，面積11.73
    平方公尺之區域騰空，將該區域之建物交還原告及全體共有
    人。（二）被告乙○○應將座落於高雄市○○區○○段三小
    段1184號土地上之建物，即門牌高雄市左營區○○○路8 號
    「勝利王朝」大樓地下一樓如附圖所示Ｂ部分，面積11.90
    平方公尺，及地下三樓如附圖所示Ｃ部分，面積12.37 平方
    公尺之區域騰空，將該區域之建物交還原告及全體共有人，
    即無理由，應予駁回。
七、本件事證已臻明確，兩造其餘攻擊防禦方法，及未經援用之
    證據，經本院斟酌後，認均不足以影響本判決之結果，自無
    逐一詳予論駁之必要，併此敘明。
據上論結，原告之訴為無理由，依民事訴訟法第78條，判決如主
文。
中    華    民    國    99    年     7    月     9    日
                        民事鳳山分庭  法  官 林意芳
以上正本係照原本作成。
如不服本判決，應於送達後20日內，向本院提出上訴狀並表明上
訴理由，如於本判決宣示後送達前提起上訴者，應於判決送達後
10日內補提上訴理由書（須附繕本）。
中    華    民    國    99    年    7     月    10    日
                                      書記官 劉國偉

司法院資訊處製作；財團法人民間司法改革基金會備份。
